【裁判字號】    89,上,678
【裁判日期】    891017
【裁判案由】    返還代墊款
【裁判全文】
臺灣高等法院民事判決  八十九年度上字第六七八號
      上  訴  人  甲○○
      訴訟代理人  陳正磊律師
      被  上訴人  乙○○○    住台北市○○路五００號四樓
                  丙○○      住台北市○○路三九七巷十九弄十八號五樓
      共      同
      訴訟代理人  郭百祿律師
右當事人間，因返還代墊款事件，上訴人對於中華民國八十九年五月九日臺灣臺北地
方法院八十八年度訴字第四七七八號第一審判決提起上訴，本院判決如左：
    主      文
上訴駁回。
第二審訴訟費用由上訴人負擔。
    事      實
甲、上訴人方面：
壹、聲明：
一、原判決關於上訴人敗訴部分廢棄。
二、右開廢棄部分，被上訴人在第一審之訴及假執行之聲請均駁回。
三、第一、二審訴訟費用由被上訴人負擔。
貳、陳述：
    除與原判決記載相同者，予以引用外，另行補充陳述略以：
一、系爭房屋於七十四年十一月二十八日建築完成領得使用執照，乙○○○七十四年
    十二月四日購買，同月二十三日交屋，未繳尾款新臺幣  (下同)一百萬元；丙○
    ○七十二年十一月十一日購買七十五年八月四日交屋，未繳尾款一百四十五萬元
  ，依買賣契約第十條、第十五條之約定，被上訴人未付清房地價款前，上訴人基
    地過戶條件未完成，被上訴人於八十八年十月二十九日提出登記申請，八十八年
    十月三十日付清該款，辦妥登記，上訴人無遲延登記之責任。
二、系爭土地係地主陳世上等提供合建，未為登記，上訴人訴請原法院於七十九年一
    月十七日判決移轉確定，繳清增值稅，於八十一年七月二十九日辦妥登記，再行
    由上訴人移轉被上訴人所生之增值稅，係承買後基地自然漲價歸於被上訴人之稅
    款，依大法官解釋，應由被上訴人負擔，被上訴人拒絕負擔，而訴請原法院八十
    二年八月十七日判決命上訴人於被上訴人對待給付上訴人價金一百萬元 (乙○○
    ○)、一百四十五萬元 (丙○○)時辦理過戶，被上訴人未對待給付，致登記遲延
    ，其責任在被上訴人而不在上訴人。
三、原判決以被上訴人如於八十二年十二月四日付清尾款同日申報土地增值稅，應繳
    納稅款四百八十萬六千四百二十四元，命上訴人負擔。惟該稅款係陳世上前次移
    轉  (七十九年一月十七日)至八十二年十二月四日間，土地自然漲價之增值利
    益所徵收之稅款，被上訴人汪湯阿女七十四年十二月四日購買，同月二十三日交
    屋，丙○○七十二年十一月十一日購買，七十五年八月四日交屋，該自然漲價均
    在被上訴人購買之後，自然漲價之利益由被上訴人享有，依大法官釋字第一八○
    號解釋，該自然漲價所生之增值稅款，應向獲得利益之被上訴人徵收。
四、系爭土地上次陳世上移轉上訴人為七十九年一月十七日，在此之前，增值稅款已
    經繳清，原判決命上訴人給付八十二年十二月四日移轉之稅款四百八十萬六千四
    百二十四元，係八十二年十二月四日上溯至七十九年一月十七日期間內自然漲價
    增值之稅額，此係被上訴人購買、交屋之後，基地自然漲價所徵收之稅款，該利
    益由被上訴人享有，該稅款自應由被上訴人負擔。
五、被上訴人欠繳尾款，上訴人無遲延之責任，被上訴人依據遲延給付之法律效果，
    請求上訴人給付不當得利，即無依據。被上訴人享受基地自然增值之利益，依上
    解釋應負擔其增值稅，則被上訴人支付增值稅，有法律上之原因，被上訴人在漲
    價利益內支付稅款，尚有相當於稅款四百八十萬六千四百二十四元之利益，則被
    上訴人未受損害，反而上訴人因被上訴人遲延付款受有利息之損失，就增值稅款
    ，上訴人早在上次移轉時已經繳清，對於上訴人所繳稅款，上訴人未受自然漲價
    之利益，並無繳款之義務，被上訴人之繳納，上訴人並未受有任何利益，被上訴
    人請求返還不當得利，於法不合，況乙○○○買賣總價三百七十八萬元，丙○○
    買賣總價四百零八萬元，原判決命上訴人負擔增值稅各二百四十萬三千二百一十
    二元，對於上訴人顯不公平。
乙、被上訴人方面：
壹、聲明：
一、上訴駁回。
二、第二審訴訟費用由上訴人負擔。
貳、陳述：
    除與原判決記載相同者，予以引用外，另行補充陳述略以：
一、查被上訴人乙○○○、丙○○分別於七十四年十二月四日、七十二年十一月十一
    日向上訴人購買坐落台北市○○區○○段一小段四四七地號土地，面積一三六０
    平方公尺，所有權應有部分各萬分之二一○及其上門牌號碼分別為台北市○○路
    五○○號四、五樓建物，前開建物，上訴人固已移轉登記並點交予被上訴人等使
    用，惟上訴人就前開系爭土地，因與合建之地主即訴外人陳萬等人間有糾紛涉訟
    ，致遲未辦理移轉登記於上訴人名下為由，迄未將系爭土地所有權應有部分各萬
    分之二一○移轉登記予被上訴人，嗣上訴人對陳萬等人就系爭土地勝訴判決確定
    後，竟藉詞系爭土地上之前開建物早已交付被上訴人使用，被上訴人早已享用土
    地增值之利益為由，要求被上訴人負擔大筆增值稅後始同意將前開系爭土地所有
    權應有部分各萬分之二一○移轉登記予被上訴人，惟依兩造所簽訂之買賣契約書
    第十一條約定，前開系爭土地增值稅應由上訴人負擔，況遲延辦理移轉登記，係
    因上訴人與陳萬等人間之糾葛所致，非可歸責於被上訴人，故被上訴人在迫不得
    已下向原法院對上訴人起訴，請求系爭土地所有權移轉登記之訴，經原法院以八
    十二年度重訴字第四八四判決被上訴人勝訴，業已八十二年十二月三日確定在案
    。至被上訴人乙○○○未繳一百萬元，係因該一百萬元為銀行貸款，被上訴人乙
    ○○○已委託上訴人代辦貸款手續，因訟爭房屋座落之基地一直無法辦理移轉登
    記至被上訴人乙○○○之名下，致銀行貸款再三拖延而無法核貸，此應可歸責於
    上訴人與合建地主陳世上等人間之糾葛所致，並非可歸責於被上訴人乙○○○，
    且依兩造買賣契約第十條、第十五條之約定，被上訴人乙○○○亦已履行其應盡
    之義務。又被上訴人丙○○於七十五年八月四日上訴人交屋之同時，即已簽發以
    華南商業銀行圓山分行為付款人、帳號七三三一－七、票號三○○四四六號、面
    額一百四十五萬元之尾款支票，交付上訴人收受，現該支票仍由上訴人持有中，
    有雙方所立協議書為憑，上訴人因遲延未能辦理土地過戶，故遲未前往提兌，為
    可歸責於上訴人自己。
二、再查兩造買賣契約書第十一條已明定前開系爭土移轉過戶前之地價稅及移轉過戶
    時應繳納之土地增值稅由上訴人負擔，上訴人自不得以被上訴人享有土地增值之
    利益及引大法官會議釋字第一八○號解釋作為拒絕繳納前開增值稅之理由。況前
    開系爭土地所有權應有部分萬分之二一○，所以遲未移轉登記予被上訴人，實可
    歸責於上訴人之事由所致，此業經上訴人自承系爭土地係地主陳世上等提供合建
    ，未為登記，上訴人訴請原法院於七十九年一月九日判決移轉勝訴確定，繳清增
    值稅，於八十一年七月二十九日辦妥登記至上訴人名下。惟上訴人竟拒絕將土地
    移轉於被上訴人，被上訴人迫不得已，始向原法院訴請上訴人移轉土地，該事件
    於八十二年十二月三日確定在案，其遲延應歸責於上訴人，則上訴人抗辯被上訴
    人承購前開房地後享受基地自然增值之利益，自應在增值中負擔該項增值之稅款
    云云，自不足採。
三、又查上訴人依系爭買賣契約書第十一條約定應負擔繳納系爭土地移轉過戶時之土
    地增值稅之事實，已如前述，上訴人雖辯稱原判決如於八十二年十二月四日付清
    尾款，同日申報土地增值稅，應繳納稅款四百八十萬六千四百二十四元，命上訴
    人負擔，惟該稅款係陳世上前次七十九年一月十七日移轉，至八十二年十二月四
    日間，土地自然漲價之增值利益所徵收之稅款，該自然漲價均在被上訴人購買之
    後，自然帳價之利益由被上訴人享有，依大法官釋字第一八○號解釋，該自然漲
    價所生之增值稅款，應向獲得利益之被上訴人徵收云云。惟此係可歸責於上訴人
    所致，上訴人對合建地主陳世上等人於七十九年一月十九日獲原法院判決移轉確
    定在案，竟自己遲延至八十一年七月二十九日始辦妥土地移轉登記至上訴人名下
    ，其責任在上訴人方面，應毋庸置疑。又上訴人八十一年七月二十九日辦妥土地
    移轉登記後，竟拒絕移轉過戶至被上訴人名下，被上訴人迫不得已，乃向原法院
    訴請上訴人移轉過戶，至八十二年十一月三日確定在案，遲延責任亦在上訴人，
    上訴人前揭抗辯，實不足取。而因上訴人遲不繳納增值稅，被上訴人遂各代上訴
    人向台北市稅捐稽徵處松山分處繳納土地增值稅二百四十六萬五千三百四十九元
    ，有兩造所不爭之土地增值稅繳款書乙紙在卷可稽，因系爭買賣契約未載有被上
    訴人代上訴人繳納土地增值稅之約定，被上訴人並無義務而代為繳納原應由上訴
    人負責繳納之上開土地增值稅，上訴人自屬無法律上原因而受利益 (繳納土地增
    值稅) ，致被上訴人受損害，依民法第一百七十九條或第一百七十六條之規定，
    上訴人自應返還該代墊之土地增值稅，原審認上訴人應給付至八十二年十二月三
    日原法院八十二年度重訴字第四八四號判決確定時，應繳納之土地增值稅四百八
    十萬六千四百二十四元，於法並無不合。
    理      由
一、被上訴人起訴主張：上訴人於七十四年十二月四日、七十二年十一月十一日分別
    將其所有坐落台北市○○路五○○號四樓、五樓房、地 (即四樓房屋、五樓房屋
    及其基地面積應有部分各萬分之二一○) 出售與被上訴人，而簽訂不動產預定買
    賣契約書，約定土地移轉過戶前之地價稅及移轉過戶時應繳納之土地增值稅，由
    上訴人負擔，詎上訴人於房屋興建完成後，僅將建物分別於七十四年十二月二十
    三日、七十五年八月四日點交占有、使用，而該建物之基地即系爭土地所有權應
    有部分各萬分之二一○，則以因與訴外人即原土地所有權人陳萬等人間尚有糾葛
    涉訟為由，一時無法為所有權移轉登記，惟上訴人於七十九年一月十七日對陳萬
    等人就系爭土地涉訟乙案，已獲得勝訴之確定判決，竟仍托詞不為所有權移轉登
    記，嗣經被上訴人等向原法院提起所有權移轉登記之訴，八十二年八月十七日獲
    原法院以八十二年度重訴字第四八四號，判命上訴人應於被上訴等分別給付一百
    萬元、一百四十五萬元時，將系爭土地面積應有部分各萬分之二○一移轉登記與
    被上訴人，同年十二月三日確定在案，惟被上訴人等已依該判決各給付一百萬元
    、一百四十五萬元，上訴人竟以被上訴人等已獲土地之增值之利益，拒絕繳納土
    地增值稅，被上訴人等迫不得已，自行代為墊繳，並為所有權之移轉登記。為此
    ，依民法第一百七十九條不當得利返還請求權之規定，求為命上訴人給付被上訴
    人等各二百四十萬三千二百一十二元本息之判決 (逾越上開金額請求部分，業經
    原法院為其敗訴判決，未據被上訴人聲明不服，不予贅述)。
二、上訴人則以：被上訴人等與上訴人所簽訂之不動產預定買賣契約書，向上訴人買
    受系爭房、地，雖約定由上訴人繳納土地增值稅，惟該約定係指訂約時之土地增
    值稅而言，嗣後基地自然增值，其利益歸於基地承受人之被上訴人等所享有，被
    上訴人自應於其所享土地增值利益範圍內，負擔土地增值稅，方符土地漲價歸公
    之原則，被上訴人享受訂約後基地增值之利益，要無由上訴人為其負擔之理，況
    被上訴人等所購系爭房、地，其總價分別為三百七十八萬元、四百零八萬元，歷
    經十餘年，該等房地已增值至千萬元以上，其增值稅已各達二百四十六萬五千三
    百四十九元，且被上訴人等於為所有權移轉登記時，所享增值淨額各高達二百八
    十萬八千零五十六元，並未受有損害，依大法官會議釋字第一八○號解釋，亦應
    由被上訴人負繳納之義務，非無法律上之原因，其訴請上訴人返還其所繳納之土
    地增值稅，尚非有據等語，資為抗辯。
三、被上訴人主張上訴人於七十四年十二月四日、七十二年十一月十一日分別將其所
    有坐落台北市○○路五○○號四樓、五樓房、地 (即四樓房屋、五樓房屋及其基
    地面積應有部分各萬分之二一○) 出售與被上訴人等，而簽訂不動產預定買賣契
    約書，約定土地移轉過戶前之地價稅及移轉過戶時應繳納之土地增值稅，由上訴
    人負擔，上訴人於房屋興建完成後，業將建物分別於七十四年十二月二十三日、
    七十五年八月四日點交占有、使用，而該建物之基地即系爭土地所有權應有部分
    各萬分之二一○，因與訴外人即原土地所有權人陳萬等人間，尚有糾葛涉訟，一
    時無法為所有權移轉登記，上訴人於七十九年一月十七日對陳萬等人就系爭土地
    涉訟乙案，已獲得勝訴之確定判決，上訴人仍不為所有權移轉登記，嗣經被上訴
    人等向原法院提起所有權移轉登記之訴，八十二年八月十七日獲原法院以八十二
    年度重訴字第四八四號，判命上訴人應於被上訴人等分別給付一百萬元、一百四
    十五萬元時，將系爭土地面積應有部分各萬分之二○一移轉登記與被上訴人，同
    年十二月三日確定在案，被上訴人等已依該判決各給付一百萬元、一百四十五萬
    元，上訴人以被上訴人等已獲有土地增值之利益，拒絕繳納土地增值稅，由被上
    訴人等自行繳納，並為所有權之移轉登記等事實，為上訴人所不爭執。且有兩造
    不爭執之不動產預定買賣契約書二件、交屋證明二件、原法院八十二年度重訴字
    第四八四號民事判決一件、存證信函二件、支票二紙、土地增值稅繳款書二件及
    土地登記謄本等影本在卷為憑，被上訴人等上開主張之事實，應堪信為真實。
四、按解釋契約，固須探求當事人立約時之真意，不能拘泥於契約文字，但契約文字
    業已表示當事人真意，無須別事探求者，即不得反捨契約文字而更為曲解。最高
    法院十七年度上字第一一一八號著有判例。查上訴人與被上訴人等所簽訂之不動
    產預定買賣契約書第十一條為如是：「稅費負擔：甲（被上訴人）乙（上訴人）
    雙方應負擔之稅捐除依有關法律規定外，並依左列規定辦理：(一)土地移轉過戶前
    之地價稅及移轉過戶時應繳納之土地增值稅由乙方負擔。－－－」之約定，已明
    確約定「移轉過戶時」應繳納之土地增值稅由上訴人負擔，而非約定「訂約時」
    ，當事人之真意並無不明確之情形，依上揭判例意旨，毋須別事探求反捨棄契約
    文字更為曲解當事人之真意。經查上訴人遲不將系爭土地所有權，移轉登記予被
    上訴人等，乃係上訴人與陳萬等人間之糾葛及上訴人於與陳萬等人間之訴訟，獲
    勝訴判決因拒絕繳納土地增值稅，仍不依約履行移轉登記之義務，經被上訴人等
    訴請移轉並獲勝訴判決等情所致，均係可歸責於上訴人之事由。上訴人抗辯其與
    被上訴人等所簽訂之不動產預定買賣契約書所約定上訴人應繳納之土地增值稅，
    係指「訂約時」之土地增值稅而言，訂約後增值利益之增值稅，應適用大法官會
    議釋字第一八○號解釋，由被上訴人自行負擔，即無可採。
五、次按無法律上之原因而受利益，致他人受損害者，應返還其利益，民法第一百七
    十九條前段定有明文。本件上訴人依系爭買賣契約第十一條之約定，應負擔繳納
    系爭土地移轉過戶時土地增值稅之事實，已如前述，上訴人遲不繳納，致被上訴
    人等無由依確定判決為系爭土地之所有權移轉登記，在不得已情況下，無法律上
    之原因，各代上訴人向台北市稅捐稽徵處松山分處繳納土地增值稅二百四十六萬
    五千三百四十九元，有兩造所不爭之土地增值稅繳款書二紙在卷可稽，上訴人因
    而受有土地增值稅之金錢上利益，致被上訴人等受有繳納土地增值稅金錢上之損
    害，依上揭民法第一百七十九條之規定，上訴人自應返還其所受土地增值稅之利
    益。查被上訴人等於八十二年十二月三日原法院八十二年度重訴字第四八四號判
    決確定後，即應分別給付尾款一百萬元、一百四十五萬元予上訴人，並據該確定
    判決辦理系爭土地所有權應有部分各萬分之二一○之移轉登記，而當時應繳納之
    土地增值稅合計為四百八十萬六千四百二十四元，有台北市稅捐稽徵處松山分處
    八十九年二月十八日北市稽松山乙字第八九○○五三五四○○號函在卷為憑，惟
    被上訴人等竟遲至近六年始給付尾款，及代為墊繳土地增值稅，參以土地法第七
    十三條及土地登記規則第二十五條規定，此段期間所孳生之增值稅，自屬可歸責
    於被上訴人等遲延給付尾款之事由，不應歸由上訴人負擔，是以被上訴人等僅得
    依其等於八十二年十二月四日付清尾款，上訴人負擔於同日申報系爭土地所有權
    應有部分各萬分之二一○移轉登記時之土地增值稅，合計為四百八十萬六千四百
    二十四元，即上訴人應返還被上訴人等各二百四十萬三千二百一十二元。被上訴
    人等各請求上訴人給付二百四十萬三千二百一十二元，於法有據，應予准許。
六、又：遲延之債務，以支付金錢為標的者，債權人得請求依法定利率計算之遲延利
    息。給付無確定期限者，債務人於債權人得請求給付時，經其催告而未為給付，
    自受催告時起，負遲延責任，其經債權人起訴，或依督促程序送達支付命令者，
    與催告有同一之效力。應付利息之債務，其利率未經約定，亦無法律可據者，週
    年利率為百分之五。民法第二百三十三條第一項前段、第二百二十九條第二項、
    第二百零三條分別定有明文。本件被上訴人請求上訴人給付者，以金錢為標的，
    無確定期限，未約定利率，併請求上訴人給付自起訴狀繕本送達之翌日即八十八
    年十一月十九日起至清償日止，按年利率百分之五計算之利息，依上開法條規定
    ，尚無不合，亦應准許。
七、綜上所述，原法院於上揭範圍內，為被上訴人等勝訴判決，併依兩造陳明願供擔
    保，以代釋明，聲請宣告准免假執行，爰分別酌定擔保金額准許之，經核無違誤
    ，上訴意旨仍持陳詞，指摘原判決不當，求予廢棄，非有理由，應予駁回。
八、本件事證已臻明確，兩造其餘攻擊、防禦方法，及提出未援用之證據，經斟酌後
    ，認不影響判決基礎，無逐一論述之必要，併此敘明。
據上論結，本件上訴為無理由，爰判決如主文。
中      華      民      國    八十九    年      十      月     十七    日
                        民事第六庭審判長法  官
                                        法  官
                                        法  官


司法院資訊處製作；財團法人民間司法改革基金會備份。
